【裁判字號】    96,訴,1494
【裁判日期】    970930
【裁判案由】    違反槍砲彈藥刀械管制條例
【裁判全文】
臺灣臺南地方法院刑事判決              96年度訴字第1494號
公  訴  人  臺灣臺南地方法院檢察署檢察官
被      告  乙○○
選任辯護人  陳銘舜  律  師
選任辯護人  秦德進  律  師
上列被告因違反槍砲彈藥刀械管制條例案件，經檢察官提起公訴
（95年度偵字第14128號），本院判決如下：
    主  文
乙○○無罪。
    理  由
一、公訴意旨略以：被告乙○○明知槍砲、彈藥係屬槍砲彈藥刀
    械管制條例第4條第1項第1款、第2款所列管，依同條例第5
    條之規定，非經主管機關許可，不得非法持有，竟因於鄰人
    發生嫌隙，竟滋擁槍生事之念，遂於民國95年間，在臺中市
    某不詳地點，以不詳之價格，向姓名、年籍不詳、綽號「阿
    文」之成年男子，購買具殺傷力之仿BERETTA廠92FS型半自
    動手槍所製造之槍枝，換裝土造金屬槍管而成之改造手槍１
    枝（槍枝管制編號0000000000）、具殺傷力之土造金屬彈殼
    加裝直徑8.9mm金屬彈頭而成之土造子彈10顆（十顆均經試
    射，僅剩彈殼），再將上開槍、彈藏放在其所經營位於臺南
    縣仁德鄉○○路○段389號「連義汽車機電行」內，並持有
    之。嗣於95年9月13日上午11時許，警方因監聽上開綽號「
    阿文」之犯罪事證，得知上開事實，乃向法院取得搜索票，
    前往上開處所搜索，警方到達時見乙○○在該處為甲○○修
    理車輛，乃上前查詢是否為乙○○本人時，乙○○向員警謊
    稱該人不在，員警即駕車離去，約５分鐘後，員警發覺有異
    ，立即返回該處所，進而出示搜索票在該機電行內執行搜索
    而無所獲，員警詢問在場之甲○○，甲○○向員警表示在渠
    等離去後乙○○有至屋內房間持粉紅色塑膠袋往「連義機電
    行」後方藏匿，員警始往屋後搜索，果在屋後水桶內查獲，
    並扣得上開槍、彈。因認被告涉犯槍砲彈藥刀械管制條例第
    7條第4項之未經許可持有手槍罪罪嫌云云。
二、被告乙○○則堅決否認有上開犯行，辯稱：查獲扣案之槍、
    彈並非其所有，況且警方扣案之槍、彈，係基於違法搜索而
    來，不具證據能力云云。
三、公訴人認被告涉有上開犯行，無非係以下列證據為主要依據
    ：
(一)、證人甲○○及查獲員警莊明台於偵查中之證述。
(二)、95年10月2日內政部警政署刑事警察局槍彈鑑定書。
(三)、行動電話0000000000門號監聽譯文、監聽錄音帶1捲、通聯
    記錄、查獲現場照片5張。
(四)、扣得改造手槍１枝、土造子彈10顆
(五)、95年10月2日內政部警政署刑事警察局槍彈鑑定書。
四、按犯罪事實應依證據認定之，無證據不得認定犯罪事實，又
    不能證明被告犯罪或其行為不罰者，應諭知無罪之判決，刑
    事訴訟法第154條第2項、第301條第1項分別定有明文。又認
    定不利於被告之事實，須依積極證據，茍積極證據不足為不
    利於被告事實之認定時，即應為有利於被告之認定，更不必
    有何有利之證據；且刑事訴訟法上所謂認定犯罪事實之積極
    證據，係指適合於被告犯罪事實之認定之積極證據而言，雖
    不以直接證據為限，間接證據亦包括在內，然而無論直接或
    間接證據，其為訴訟上之證明，須於通常一般之人均不致有
    所懷疑，而得確信其為真實之程度者，始得據為有罪之認定
    ，倘其證明尚未達到此一程度，而有合理之懷疑存在時，自
    不能以推測或擬制之方法，以為有罪裁判之基礎，有最高法
    院40年臺上字第86號判例、76年臺上字第4986號判例可資參
    照。再認定犯罪事實所憑之證據，雖不以直接證據為限，間
    接證據亦包括在內，然而無論直接或間接證據，其為訴訟上
    之證明，須於通常一般之人均不致有所懷疑，而得確信其為
    真實之程度者，始得據為有罪之認定，倘其證明尚未能達到
    此一程度，而有合理之懷疑存在時，致使無從形成有罪之確
    信，根據「罪證有疑，利於被告」之證據法則，即不得遽為
    不利被告之認定（最高法院94年度臺上字第5509號判決意旨
    可資參照）。故本件欲證明被告有罪，公訴人應就扣案之槍
    、彈確實有殺傷力及確為被告所持有等二件事實，提出積極
    證據說服本院得確切之心證，然首應究明者乃是扣案之槍、
    彈是否具證據能力，經查：
(一)、按搜索，應用搜索票，且搜索票上應記載應加搜索之處所、
    身體、物件或電磁紀錄。刑事訴訟法第128條第1項及第2項
    第3款定有明文，是員警搜索處所應僅限於搜索票上所記載
    之地點為限，逾此範圍除法律另有規定外，要均屬違法搜索
    ，乃當然之解釋。經查本件扣案如附表所示之槍、彈，係在
    「連義汽車機電行」後方樹叢藍色水桶內所起獲，此有現場
    照片五幀在卷可稽（警卷第24頁至28頁)。然查本件員警持
    本院九十五年九月十二日核發之南院刑搜字第002075號搜索
    票，前往被告處搜索，搜索票上載明搜索之處所限於：台南
    縣仁德鄉○○路○段三八九號旁之「連義汽車機電行」（鐵
    皮屋、無門牌）及其相連附屬建築物，此有搜索票一紙在卷
    可稽（警卷第七頁），故本件搜索之範圍顯不包括上開起獲
    扣案之槍、彈之「連義汽車機電行」後方樹叢處，足可認定
    。再本件搜索並無其餘可無令狀搜索如同意搜索或附帶搜索
    之情形，此觀諸卷內並無被告同意搜索之同意書附卷及證人
    蕭煙泉於本院審理時證稱查獲藏放槍彈之垃圾桶並非被告當
    時雙手可觸及之處自明，基此，本案扣案之槍彈，要屬違法
    搜索所得，原則上並無證據能力。另按最高法院雖定有（93
    年台上字第664號）判例認：「刑事訴訟，係以確定國家具
    體之刑罰權為目的，為保全證據並確保刑罰之執行，於訴訟
    程式之進行，固有許實施強制處分之必要，惟強制處分之搜
    索、扣押，足以侵害個人之隱私權及財產權，若為達訴追之
    目的而漫無限制，許其不擇手段為之，於人權之保障，自有
    未周。故基於維持正當法律程式、司法純潔性及抑止違法偵
    查之原則，實施刑事訴訟程式之公務員不得任意違背法定程
    式實施搜索、扣押；至於違法搜索、扣押所取得之證據，若
    不分情節，一概以程式違法為由，否定其證據能力，從究明
    事實真相之角度而言，難謂適當，且若僅因程式上之瑕疵，
    致使許多與事實相符之證據，無例外地被排除而不用，例如
    案情重大，然違背法定程式之情節輕微，若遽捨棄該證據不
    用，被告可能逍遙法外，此與國民感情相悖，難為社會所接
    受，自有害於審判之公平正義。因此，對於違法搜索、扣押
    所取得之證據，除法律另有規定外，為兼顧程式正義及發現
    實體真實，應由法院於個案審理中，就個人基本人權之保障
    及公共利益之均衡維護，依比例原則及法益權衡原則，予以
    客觀之判斷，亦即宜就(一)違背法定程式之程度。(二)違背法定
    程式時之主觀意圖（即實施搜索、扣押之公務員是否明知違
    法並故意為之）。(三)違背法定程式時之狀況（即程式之違反
    是否有緊急或不得已之情形）。(四)侵害犯罪嫌疑人或被告權
    益之種類及輕重。(五)犯罪所生之危險或實害。(六)禁止使用證
    據對於預防將來違法取得證據之效果。(七)偵審人員如依法定
    程式，有無發現該證據之必然性。(八)證據取得之違法對被告
    訴訟上防禦不利益之程度等情狀予以審酌，以決定應否賦予
    證據能力。」固認違法搜索、扣押所取得之證據，不得不分
    情節，一概以程式違法為由，否定其證據能力，而應除法律
    另有規定外，兼顧程式正義及發現實體真實，而由法院於個
    案審理中，就個人基本人權之保障及公共利益之均衡維護，
    依比例原則及法益權衡原則，予以客觀之判斷。然查最高法
    院此判例所揭示之意旨，亦應如該判例內容中所言，限於案
    情重大，而違背法定程式之情節輕微，若遽捨棄該證據不用
    ，被告可能逍遙法外，此與國民感情相悖，難為社會所接受
    ，有害於審判之公平正義之情形為限，方再得依該判例所示
    之各項原則審查，而非指所有之違法搜索形如無搜索票之情
    形，均可不顧法律之規定，一律依該判例所示之情形由法院
    加以審查。蓋如未嚴格限制第158之4條適用之情形，尤其在
    槍砲及毒品等案件中，將可能造成員警為求績效或凜於破案
    之壓力，先行不擇手段違法搜索以取得證據，嗣後反正得依
    該條規定取得證據能力，如此則刑事訴訟法第128條搜索令
    狀原則之規定，即形同具文，而最後將造成所謂正當法律程
    序、司法純潔性及抑止違法偵查之原則，蕩然無存。再者實
    務上法院核發搜索票上所載搜索處所，均係依員警所聲請之
    地點而為記載，故員警對何處方為搜索地點，自始即瞭然於
    胸，基此，本案行搜索之員警，在原搜索無結果後，明知查
    獲槍彈之地點係在「連義汽車機電行」後方空地樹叢，顯然
    並非搜索票所載：「連義汽車機電行及其相連附屬建築物」
    等處所，卻仍大肆在該處搜索（因證人甲○○並未指出扣案
    之槍、彈之確實藏放地點，員警如非大肆搜索，實無從在垃
    圾桶內發現扣案之槍彈），其違反法定程序己等同於無搜索
    票搜索，情節難謂非重大，依上開判例所示，原即無庸審酌
    人權保障及公共利益之均衡維護，而當然認無證據能力。
(二)、縱退步言之，本件仍應審酌人權保障及公共利益之均衡維護
    ，惟按刑事訴訟法第161條第1項規定：檢察官就被告犯罪事
    實，應負舉證責任，並指出證明之方法。因此，檢察官對於
    起訴之犯罪事實，應負提出證據及說服之實質舉證責任，而
    此所謂檢察官之說服責任，其內涵應包括：該證據形式上具
    有證據能力，亦即檢察官就其所提出證明被告有罪之證據，
    首先需證明該證據具有證據能力（包括原先即有證據能力及
    原先並無證據能力，嗣後有如何之法律規定而取得證據能力
    之情形，如刑事訴訟法第159之3情形，惟此證明應指達釋明
    之程度即可)，嗣該證據之證明力經法院審理結果後，最後
    得被告有罪確切心證。亦即如被告爭執某證據之證據能力時
    ，公訴人應證明該證據如何依法律規定而具有證據能力，而
    供法院判斷，如此方符所謂說服之實質舉證責任，而絕非任
    由檢察官如散彈打鳥般，任意提出各種證據方法，而將證據
    方法是否具有證據能力，嗣後全部委由法院判斷，蓋此不僅
    不符檢察官之舉證責任，更與我國刑事訴訟法改採當事人主
    義，認法院係立於一中立之第三人立場審查當事人所提證據
    之意旨有違。至於檢察官所提出之證明方法，是否足以說服
    法院，自亦由法院判斷，乃當然之理。從而被告如對檢察官
    所提出之證據方法，認不具證據能力，如本件被告主張檢察
    官所提出之物證，係因違法搜索所取得之證據等，則公訴人
    即應就該證據並非因違法搜索取得或雖因違法搜索而取得但
    符合刑事訴訟法第一百五十八條之四之規定，而例外取得證
    據能力等情形，負證明義務，如公訴人就此未盡證明義務，
    即難認已盡說服責任，法院即可逕認該證據方法，不具證據
    能力而排除之。經查本件扣案之槍彈，係屬違背法定之程序
    而取得之證據，揆諸首開說明，已不具證據能力，而公訴人
    就此違法取得之證據，復未釋明甚或主張有何依上開判例意
    旨所示各項之情形，而例外取得證據能力之情形，基此本院
    自得逕認扣案之槍彈無證據能力。
(三)、再退步言之，縱認本件扣案之槍彈應由本院依職權審酌人權
    保障及公共利益之維護，以定證據能力之有無，則經本院審
    查本件行搜索時之各項客觀事證，認員警在搜索票所載之處
    所外搜索，已足認違背法定程式之程度情節重大，又搜索票
    所載之處所，實務上均係基於員警所聲請之地點而記載，從
    而員警在搜索票所載之處所外搜索，亦足認實施搜索之員警
    是明知違法並故意為之，再當時前往搜索之員警依卷附搜索
    筆錄之記載除證人盧勇維、蕭煙泉二位員警外，尚有其餘四
    名員警總計六名，警力足於控制現場，且槍、彈亦未如毒品
    般容易遭銷燬，故應認當時亦無緊急或不得己之情形，再本
    件在搜索票記載外之處所搜索，該處所究係何人所有，員警
    當時亦未究明，即逕行加以搜索，故不僅已侵害被告之人權
    更或可能嚴重侵害第三人之住居安寧權，而牴觸搜索令狀原
    則之核心保護領域。再者本件員警如確實依搜索票所載之處
    所，並無發現該證據之必然性，係因違法搜索方扣得本案之
    槍彈，顯見對被告訴訟上防禦造成極大不利益，綜上說明，
    本件違法搜索除因對犯罪所生之危險或實害有防止之助益外
    ，本院審酌人權保障及公共利益之維護之結果，亦認扣案之
    槍彈無從依刑事訴訟法第一百五十八條之四例外取得證據能
    力。
(四)、末查，退萬步言之，縱然扣案之槍、彈具證據能力，且扣案
    改造手槍一枝、改造子彈十顆經內政部警政署刑事警察局依
    據檢視法、性能檢驗法、試射法鑑驗結果，送鑑土造手槍一
    枝（槍枝管制編號0000000000號），認係由仿BERETTA廠92F
    S型半自動手槍製造之槍枝，換裝土造金屬槍管而成，經裝
    填適用子彈試射結果，測得彈頭 (直徑9.0mm、重量5. 2g)
    發射速度為345公尺／秒，計算其動能約為300焦耳，換算其
    單位面積動能約為480焦耳／平方公分，擊發功能正常，足
    以穿透人體皮肉層認而具殺傷力；另扣案子彈十顆，認非制
    式子彈，均係金屬彈殼加裝直徑約8.9mm金屬彈頭而成之土
    造子彈，經全部實際試射，其中八顆可擊發，認具殺傷力，
    另二顆，一顆雖可擊發，惟發射動能不足，另一顆無法擊發
    ，故均不具殺傷力，此分有內政部警政署刑事警察局刑鑑字
    第0950139352號槍彈鑑定書 (偵查卷第12-14頁）及該局97
    年2月13日刑鑑字第097006883號槍彈鑑定書一份可查（見本
    院第78頁），故扣案之槍、彈具有殺傷力，固無疑問，亦難
    認係被告所持有，其理由如下：
１、依據卷附通訊監察譯文，除該譯文中並無被告與阿文直接購
    買槍、彈之直接對話，所存者乃是阿文及證人丙○○及丁○
    ○○間之對話，而依該三人間之通訊監察譯文內容觀之，縱
    認被告確自阿文處取得一批槍、彈，惟卷內亦並任何積極證
    據（如通訊監察譯文內即可顯示包裹槍、彈包裝即是扣案之
    皮包或塑膠袋或槍、彈之數量吻合等）足認扣案之槍、彈即
    是被告自阿文處所取得。
２、被告所經營之「連義汽車機電行」為一鐵皮屋為被告自行興
    建之建物，其所座落之土地則係由被告向案外人楊火炎所承
    租，惟被告承租之範圍僅限於鐵皮屋所座落之土地，其餘屋
    外之空地則係仍由地主種植芒果，而非被告所管領，此據被
    告於檢察官偵查中陳稱在卷（偵查卷第七頁）。而查本件扣
    案之槍、彈並非在「連義汽車機電行」內所查獲，此有前開
    現場照片在卷可稽，故該批槍、彈，是否確屬被告所有，實
    非無可疑，況且依警卷內所附之照片，查獲藏放槍、彈之垃
    圾桶之位置，為一開放空間，任何人均可接近，基此自無從
    遽認扣案之槍、彈為被告所藏放。況且扣案之槍、彈及包裝
    ，其上並無任何被告之指紋，此經本院將該批槍彈送法務部
    調查局以氰丙烯酸酯法煙燻處理後，於彈匣上發現可供比對
    之指紋一枚，再將該指紋與被告之指紋卡比對，發現並不相
    符，此分別有法務部調查局96.12.18調科貳字第0960054501
    0號鑑定書、97.01.30調科貳字第09700031910號鑑定書二份
    在卷可稽。
３、本件公訴人認被告涉持有扣案之槍、彈最主要之依據乃是警
    方依據當時在場證人甲○○指述為主要依據。然查證人甲○
    ○於本院審理時證稱其當時所見被告持往他處之塑膠袋其花
    紋係屬直條紅白相間，與扣案之粉紅色塑膠提袋顯然有別。
    又其證稱且伊當時所在位置，實際並未見到被告將袋子置於
    何處，故警方自「連義汽車機電行」後方空地藍色垃圾桶內
    所取出置放槍、彈之粉紅色塑膠袋，是否即為證人甲○○所
    見被告持往置放，亦無從確定。雖證人甲○○於警詢中所證
    述：被告於警方第一次離開現場後，被告即神色慌張進入其
    房內拿出一個「粉色塑膠袋」，先將該粉色塑膠袋放置堆放
    零件的地方，再以東西覆蓋著，嗣適逢一名客戶駕駛曳引車
    要求被告檢修方向燈，被告復將該粉色塑膠袋取出，順手拿
    至臺南縣仁德鄉○○路○段389號旁「連義汽車電機行」後方
    樹叢藏放，不到五分鐘後，警方再次返回，出示證件及搜索
    票，方依其指述之地點搜查後，起獲被告藏匿之粉色塑膠袋
    等情，惟該警詢筆錄要屬被告以外之人於審判外之言詞，依
    刑事訴訟法第一百五十九條第一項規定原無證據能力，再證
    人甲○○嗣雖於本院審理時到庭結證，且其所為陳述與於司
    法警察調查中所為之陳述不符，惟公訴人並未釋明證人甲○
    ○於司法警察調查中所為之陳述有何具有較可信之特別情況
    ，以說服本院，而本院比較證人於警詢時所為之證言雖較案
    發時時程較近，記憶較為清晰，然亦較可能受員警誘導，而
    於本院審理時，雖較案發時時程較遠，記憶較為模糊，然亦
    不易受誘導，且有具結之法律效果，以供擔保證言之真實性
    等二種作證時之外部情況審酌，本院認被告於警詢中之陳述
    ，不較於審理時具有何較可信之特種情況，故證人甲○○於
    警詢時所為之證言，自無因此例外取得證據能力，而應排除
    為被告有罪之積極證據。
五、綜上所述，本件依調查所得證據，其證明程度仍未達於可排
    除合理之懷疑而形成被告有罪之法律上確信之程度，循據前
    開說明，並基於「罪證有疑，利於被告」之原則，本院認被
    告之犯罪尚屬不能證明，依法應為被告無罪之諭知。
據上論斷，應依刑事訴訟法第301條第1項前段，判決如主文。
本案經檢察官劉聰熙到庭執行職務。
中    華    民    國    97    年    9     月    30    日
                  刑事第三庭    審判長法  官  鄧希賢
                                      法  官  張銘晃
                                      法  官  包梅真
以上正本證明與原本無異。
如不服本判決應於收受本判後10日內向本院提出上訴書狀，並應
敘述具體理由。如未敘述上訴理由者，應於上訴期間屆滿後20日
內向本院補提理由書狀（均須按他造當事人之人數附繕本）「切
勿逕送上級法院」。
                                      書記官  林怡芳
中    華    民    國    97    年    9     月    30    日


司法院資訊處製作；財團法人民間司法改革基金會備份。
